【裁判字號】    89,易,1266
【裁判日期】    900626
【裁判案由】    詐欺
【裁判全文】
臺灣高雄地方法院刑事判決                        八十九年度易字第一二六六號
    公  訴  人  臺灣高雄地方法院檢察署檢察官
    被      告  甲○○○
右列被告因詐欺案件，經檢察官提起公訴（八十八年度偵字第一九七０一號），本院
判決如左：
    主  文
甲○○○無罪。
    理  由
一、公訴意旨略以：被告甲○○○明知其有房屋貸款須款繳納，且積欠外債，其經濟
    已發生困難，無力再支付互助會款。竟意圖為自已不法之所有，於民國八十七年
    十二月五日起，以「大嘟」名義，參加乙○○所邀集每會新台幣（下同）一萬元
    之互助會，共二十七會，每月五日標會。於第二會時，即以二千元之利息標得會
    款，隨於會期進行至第五會時，即與原所僱用之員工丙○○、丁○○串通拒繳會
    款，致乙○○不得已予以止會。因被告涉犯刑法第三百三十九條第一項之詐欺罪
    嫌。
二、按犯罪事實應依證據認定之，無證據不得推定其犯罪事實；又不能證明被告犯罪
    者，應諭知無罪之判決，刑事訴訟法第一百五十四條、第三百零一條第一項分別
    定有明文。次按刑法第三百三十九條第一項詐欺罪之成立，以行為人意圖為自己
    或第三人不法所有，以詐術使人將本人或第三人之物交付為要件。所謂以詐術使
    人交付，必須被詐欺人因其詐術而陷於錯誤，若其所用方法，不能認為詐術，亦
    不致使人陷於錯誤，即不構成該罪，亦有最高法院四十六年臺上字第二六０號判
    例可資參照。
三、本件公訴人認被告甲○○○涉犯上開詐欺取財罪嫌，係以告訴人乙○○於偵查中
    之指述及其所提出之互助會單為憑，並以被告於偵查中坦承：因沒錢才跟會，另
    外又有積欠別人錢，標此會係為還錢等語，認被告明知經濟已生困難，猶搭告訴
    人之互助會，隨後拒繳會款，即認定被告有詐欺，並以被告苟欲繳會款，向會首
    之告訴人繳款即可，與活會會員無關，無須告訴人提供活會會員名單始願繳交，
    因認被告所辯：告訴人宣佈止會後，其欲將會款繳給活會員，然告訴人不提供活
    會名單，並非存心詐欺等語係屬事後卸責之詞，不足採信等情，為其論罪依據。
    惟訊據被告固坦承參與告訴人所邀集之互助會，並於告訴人止會後拒繳會款之事
    實，惟堅決否認有故意詐欺參加互助會之犯行，辯稱：是告訴人自己突然宣布止
    會，並非伊與丙○○、丁○○等人拒繳會款，告訴人才止會，且伊當時亦有能力
    繳納會款，因告訴人於八十八年五月五日突然將全部互助會止會，伊認為應將會
    款繳給其它活會會員，要求告訴人帶活會會員來收，遭告訴人拒絕，始未將互助
    會款繳給告訴人等語。經查；
（一）被告除參加告訴人於八十七年十二月五日起會之一萬元互助會外（以下簡稱五
      日互助會），早自八十六年十月十日起即已參加告訴人於當日起會之一萬元互
      助會（以下簡稱十日互助會，告訴人對此會亦提起詐欺告訴，業經公訴人認無
      詐欺犯嫌而未予起訴，見起訴書「證據並所犯法條」欄第三段所載），另自八
      十七年三月二十日起又參加告訴人當日起會之一萬元互助會（以下簡稱二十日
      互助會，此會嗣後由他人承受，故告訴人未對此會一併提起告訴），業經告訴
      人及被告於本院陳明可按，並有二人各自提出該三會之互助會單各一份在卷可
      稽。而上開五日、十日、二十日三會互助會，告訴人均於八十五年五月五同時
      止會，止會原因乃係因二十日之互助會遭會員「珊珊」倒會，故連帶五日、十
      日之互助會亦一併宣布止會之事實，亦經告訴人於本院審理時陳明在卷可查（
      見本院八十九年五月二日訊問筆錄、八十九年五月二十三日及九十年六月十四
      日審判筆錄），故告訴人所召集之互助會止會原因乃係遭其它會腳倒會之故，
      經告訴人自行止會一情，已屬明確，公訴人認被告所參加之五日互助會止會原
      因，係被告與其它會腳串通拒繳會款，告訴人不得已始予以止會等語，顯與事
      實不符，合先序明。
（二）次查，被告除參加告訴人於八十七年十二月五日起會之一萬元互助會外，早自
      八十六年十月十日起即已參加告訴人另一互助會一情，已如前述，而該十日之
      互助會，被告於會期進行至第十會時，始標得會款，雖至第十六會即八十八年
      五月間告訴人同時止會起亦未再繳納會款，然於該會標會前乃至標會後，迄至
      告訴人於八十八年五月止會前，被告均有按月繳納會款之事實，為告訴人所承
      認（見本院八十九年五月二十三日審判筆錄），且被告在十日之互助會進行期
      間，於八十七年十二月五日又參加告訴人另起之一萬元互助會，於第二會即八
      十八年一月五日標得會款後，迄至八十八年五月止會前，二會之互助會款均有
      按月繳納之情，亦為告訴人所自陳（見本院九十年六月十四日審判筆錄），由
      被告自跟會起至告訴人八十八年五月間止會止，均有按月繳納死會互助會款之
      事實，可知被告參加互助會時乃至告訴人止會前，仍有支付互助會款之資力，
      應可認定，故其所稱有能力繳納會款等語應非虛詞，堪可採信。雖其於偵查中
      曾稱：房子貸款、裝潢，沒錢才跟會，另外又欠別人錢，標會係為還債等語，
      然按一般人參與民間互助會者，除為儲蓄目的外，因籌款而起會、跟會者，亦
      甚為普遍，吾人自不能僅憑會首起會或會腳跟會標會之意在籌款應急，即認有
      詐欺之犯行，公訴人以被告於偵查中所為上開陳述，即認定被告跟會時經濟已
      生困難，無支付會款能力等語，與被告跟會標會後仍可持續繳納會款之付款能
      力顯有不符，尚嫌速斷。
（三）再查，告訴人指訴被告涉嫌詐欺之理由，無非係因被告在告訴人止會後未再繳
      納會款之事實，然按債務人未依債務本旨履行給付者，依一般社會經驗而言，
      原非非一，其或因不可歸責之事由無法給付，或因合法主張抗辯事由而拒絕給
      付，甚至債之關係成立後，始行惡意遲延給付，凡諸此原因，皆有可能，非必
      出於自始無意給付之詐欺犯罪一端，故要難僅以被告嗣後單純債務不履行之事
      實，即推定其跟會之初或互助會進行期間有不法所有之意圖或施用詐術犯行，
      而逕以詐欺罪相繩。本案遍觀全卷，告訴人並未具體指明被告跟會之初有何施
      用詐術行為，或互助會進行期間有何施用詐術令其陷於錯誤而同意被告標會等
      情節，而經本院訊之告訴人為何邀被告參加互助會時，據告訴人陳稱：因被告
      當時經營理髮廳，伊認識被告店內經理，經該人介紹才讓被告參加等語（見九
      十年六月十四日審判筆錄），可知告訴人係經友人介紹，單純己意決定由被告
      參加其所邀集之互助會，非因被告有何施用詐術之行為致其陷於錯誤之故。又
      告訴人嗣後止會亦係己意決定，非因被告拒繳會款之故，已如前述，而被告所
      辯其於告訴人止會後拒絕繼續繳納互助會款，乃係要求應將會款繳給其它活會
      會員，遭告訴人拒絕，始未將互助會款繳給告訴人一節，亦經證人即同為互助
      會員之丙○○於本院證稱：止會後，告訴人要向被告收錢，被告有要求告訴人
      應該請活會會員出面，協調如何把死會會款分配予活會會員，但告訴人不同意
      ，他說我們死會會員只要把會款交給他就好，不要過問活會會員的問題等語在
      卷可佐（見本院八十九年十一月二十一日審判筆錄），按告訴人止會後，被告
      恐其將會款交予告訴人，如活會會員未能確實收得，日後有滋生紛爭之虞，為
      保障己身權益，因而要求告訴人會同其它活會會員一同出面協商處理，始願繳
      款，亦甚符常情，是其稱因上開要求遭告訴人拒絕，伊始拒絕繳納會款予告訴
      人等語，亦非全然不可信，況且，姑不論被告此部分辯解是否屬實，或以此抗
      辯拒絕繳款有無理由，然被告係於告訴人自行止會後始未再繳款一情，要無疑
      義，被告於告訴人止會前並無施用詐術跟會或標會之詐欺犯行，已如前述，本
      件告訴人與被告間之互助會款紛爭，乃係在告訴人止會後始行發生，至為明確
      ，吾人自亦不能以雙方間止會後所衍生之債務糾葛，即回溯推認被告跟會之初
      自始即有詐欺之不法意圖，從而，本件應係單純之民事上債務不履行問題，至
      為灼然明確，被告與告訴人間之互助會債務糾葛，應無涉及詐欺情節，洵堪認
      定。此外，復查無其他積極證據足認被告有何公訴人起訴之詐欺取財犯行，既
      不能證明被告犯罪，依前開規定，自應為被告無罪判決之諭知。
據上論斷，應依刑事訴訟法第三百零一條第一項，判決如主文。
中      華      民      國    九十      年      六      月    二十六    日
                                  臺灣高雄地方法院刑事庭
                                      法  官  陳淑卿
右為正本，係照原本作成，證明與原本無異。
如不服本判決，應於送達後十日內，向本院提出上訴狀。
                                      書記官  陳朝宗
中      華      民      國    九十      年      六      月     二十九   日


司法院資訊處製作；財團法人民間司法改革基金會備份。
